臺灣臺中地方法院民事判決
109年度重訴字第708號
原      告  陳文忠  
被      告  陳銘山  
            陳進益  
            陳宗勝  
上列當事人間請求分割共有物事件，本院於民國111年4月13日言
詞辯論終結，判決如下：
    主    文
一、兩造共有坐落臺中市○○區○○○段000地號土地（面積2304.74
    平方公尺）應予分割如附圖所示；其中編號A部分所示土地
    （面積759.72平方公尺）分配予被告陳銘山、編號B部分所
    示土地（面積759.72平方公尺）分配予原告、編號C部分所
    示土地（面積664.76平方公尺）分配予被告陳宗勝、編號D
    部分所示土地（面積94.96平方公尺）分配予被告陳進益、
    編號E部分所示土地（面積25.58平方公尺）分配予兩造依附
    表所示之應有部分比例維持共有。
二、訴訟費用由兩造按附表所示訴訟費用分擔比例負擔。
    事實及理由
壹、程序方面：
    被告陳宗勝未於最後言詞辯論期日到場，核無民事訴訟法第
    386條各款所列情形，爰依原告之聲請，由其一造辯論而為
    判決。　　
貳、實體方面
一、原告主張：坐落臺中市○○區○○○段000地號土地（面積2304.7
    4平方公尺，下稱系爭土地）為兩造所共有，各共有人之應
    有部分比例如附表所示，且無法令禁止分割或依其使用目的
    並無不能分割之情事，兩造間復未定有不分割期限之契約，
    惟因兩造無法達成分割之協議，爰依民法第823條第1項前段
    規定，訴請分割系爭土地等語。並聲明：系爭土地應分割如
    附圖二(見本院卷二第99頁)所示，其中編號甲部分分歸被告
    陳銘山所有，編號乙部分分歸原告所有，編號丙部分分歸被
    告陳進益、陳宗勝維持共有。又現有道路如維持共有，則全
    體共有人在使用該共有道路時，必相互牽制，有害無益等語
    。
二、被告答辯：
(一)被告陳銘山部分：
　　同意原告之分割方案。不同意現存道路維持共有等語。
(二)被告陳進益部分：
　　原告之分割方案有欠公平，主張應分割如主文第1項所示(附
    圖見本院卷二第101頁)。
(三)被告陳宗勝未於最後言詞辯論期日到場，據其前於109年12
    月25日言詞辯論時陳稱不同意原告之分割方案，原告之分割
    方案將現存道路部分，都分給伊顯不公平等語(見本院卷一
    第102頁)，嗣並與被告陳進益共同具狀主張應分割如主文第
    1項所示(見本院卷一第301-313頁、第329-347頁、本院卷二
    第21-23頁)。
三、得心證之理由：
(一)原告主張之前開事實，有系爭土地登記謄本(見本院卷一第7
    5-77頁)、地籍圖謄本(本院卷一第37頁)、地上物拆除協議
    書(見本院卷一第41頁)為證。又系爭土地現況如附圖一所示
    ，業經本院會同兩造勘驗現場及囑託臺中市龍井地政事務所
    測量，製有勘驗筆錄、附圖一在卷可稽（見本院卷一第223-
    231頁、第235-237頁)，並有現場照片(見本院卷一第81、81
    -1頁、257-261頁、271頁、353頁、357-359頁)在卷可按，
    且為兩造所不爭執，堪信為真實。
(二)按各共有人，除法令另有規定外，得隨時請求分割共有物。
    但因物之使用目的不能分割或契約訂有不分割之期限者，不
    在此限，民法第823條第1項定有明文。查系爭土地為兩造所
    共有，並無法令禁止分割或因物之使用目的不能分割或訂有
    不分割期限約定之情形，業如前述，則原告依前開規定請求
    分割系爭土地，洵屬有據。
(三)次按分割之方法不能協議決定，或於協議決定後因消滅時效
    完成經共有人拒絕履行者，法院得因任何共有人之請求，命
    為下列之分配：以原物分配於各共有人，民法第824條第2項
    第1款前段定有明文。又法院裁判分割共有物，須斟酌各共
    有人之利害關係、使用情形、共有物之性質及價值、經濟效
    用，以符合公平經濟原則，其分割方法始得謂為適當（最高
    法院110年度台上字第1641號判決意旨參照）。且按分割共
    有物以消滅共有關係為目的，法院裁判分割共有土地時，除
    該土地內，有部分土地因使用目的不能分割 (如為道路) 或
    部分共有人仍願維持共有關係，或部分當事人因繼承關係須
    就分得之土地保持公同共有者外，應將土地分配於各共有人
    單獨所有。查：
1、原告及被告陳銘山所提出之分割方案，主張就附圖二編號丙
   部分由被告陳進益、陳宗勝維持共有，為被告陳進益、陳宗
   勝所不同意，依據上開說明，已無可採。且依原告及被告陳
   銘山提出之分割方案，就系爭土地南側臨路部分，被告陳銘
   山分得之編號甲部分面寬為14.02公尺，原告分得之編號乙部
   分面寬為15.73公尺，被告陳進益、陳宗勝分得編號丙部分面
   寬則僅13.95公尺，且現存道路及水溝，大多位於編號丙部分
   ，有附圖二在卷可按，被告陳進益、陳宗勝答辯原告之分割
   方案有欠公平等語，亦屬有據。
2、系爭土地如附圖一編號W1部分為水溝(面積為23.91平尺公)、
   編號W2部分為既成道路，業據被告陳進益、陳宗勝陳明在卷(
   見本院卷一第301頁)，並有本院勘驗筆錄及附圖二在卷可稽
   ，依據上開說明，被告陳進益、陳宗勝主張如附圖編號E(按
   即附圖一編號W1、W2)部分，應由兩造按應有部分比例維持共
   有，即屬可採。又依被告被告陳進益、陳宗勝提出之分割方
   案，就系爭土地南側臨路部分，被告陳銘山分得之編號A部分
   面寬為14.45公尺，原告分得之編號B部分面寬為14.45公尺，
   被告陳宗勝分得之編號C部分及被告陳進益分得之編號D部分
   ，面寬各為7.22公尺(合計14.44公尺)，亦符公平，而無獨厚
   任一共有人而損及其他共有人權益之疑慮，認被告陳進益、
   陳宗勝所提前開分割方案，應屬適當可採，爰判決如主文第1
   項所示。
四、本件事證已臻明確，兩造其餘攻擊、防禦方法及所提證據，
   經審酌均於判決結果無影響，爰不予逐一論述，併此敘明。
五、末按因共有物分割、經界或其他性質上類似事件涉訟，由敗
    訴當事人負擔訴訟費用顯失公平者，法院得酌量情形，命勝
    訴之當事人負擔其一部；共同訴訟人因連帶或不可分之債敗
    訴者，應連帶負擔訴訟費用，民事訴訟法第80條之1、第85
    條第2項定有明文。查本件分割共有物之訴，為形式之形成
    訴訟，法院不受原告聲明分割方案之拘束，如准予裁判分割
    ，原告之訴即有理由，自無敗訴之問題，且兩造均因本件裁
    判分割而同霑利益，故本院認於裁判分割共有物訴訟，而法
    院准予分割，原告之訴為有理由時，仍應由兩造依系爭土地
    應有部分比例分擔訴訟費用，較符公平原則，爰依民事訴訟
    法第80條之1、第85條第2項規定，諭知訴訟費用負擔如主文
    第2項所示。
中　　華　　民　　國　　111 　年　　5 　　月　　13　　日
                  民事第二庭    法  官  江奇峰
以上正本係照原本作成。
如對本判決上訴，須於判決送達後20日內向本院提出上訴狀。如
委任律師提起上訴者，應一併繳納上訴審裁判費。
中　　華　　民　　國　　111 　年　　5 　　月　　16　　日
                                書記官  黃雅慧　　
附表：
訴訟標的：臺中市○○區○○○段000地號土地    編號 共有人姓名 應有部分比例 訴訟費用負擔比例 1 陳文忠 360分之120 360分之120 2  陳銘山  360分之120 360分之120  3     陳進益       360分之15        360分之15  4   陳宗勝       360分之105       360分之105